【裁判字號】    97,易,756
【裁判日期】    970729
【裁判案由】    詐欺
【裁判全文】
臺灣高雄地方法院刑事判決               97年度易字第756號
公  訴  人  臺灣高雄地方法院檢察署檢察官
被      告  丙○○
                    （現於臺灣高雄第二監獄執行中）
上列被告因詐欺案件，經檢察官提起公訴（97年度偵緝字第314
號），本院判決如下：
    主  文
丙○○共同犯詐欺取財罪，處有期徒刑陸月，如易科罰金，以新
臺幣壹仟元折算壹日，減為有期徒刑月，如易科罰金，以新臺
幣壹仟元折算壹日。
    事  實
一、丙○○明知詐騙集團多利用人頭帳戶轉匯渠等詐騙不知情社
    會大眾之贓款，並利用俗稱之「車手」代為提領款項以躲避
    追緝，竟因需款恐急，於民國95年7 、8 月間某日，因看報
    紙小廣告欲借款，而與不詳詐欺集團之成員基於共同意圖為
    自己不法所有之犯意聯絡，約定以新臺幣（下同）5 萬元之
    代價，先將其向合作金庫銀行興和簡易型分行所申辦帳戶（
    帳號0000000000000 號、原開戶名稱：黃得福）提供予真實
    姓名、年籍不詳之成年人所屬之詐騙集團使用，再由上開詐
    欺集團中不詳姓名之成員於95年8 月8 日，化名「小小」上
    網與被害人甲○○約定援交後，甲○○即依「小小」及詐欺
    集團成員自稱「江老板」之人指示，為辨識身分而至自動提
    款機操作後，將新臺幣（下同）29,999元轉帳至被告上開帳
    戶而遭詐欺；後於同年月11日某時許，不詳詐騙集團成員撥
    打電話給甲○○之父即被害人王松憲，佯稱其子遭綁架，須
    交付贖款，致王松憲心生畏懼，而於同年月12日分別匯款15
    萬元、20萬元至張淙和所有之高雄銀行北高雄分行帳戶。後
    該不詳詐欺集團之成員，復以5 萬元之代價，推由丙○○出
    面提領詐騙贓款（即擔任俗稱「車手」之角色），丙○○於
    95年8 月11日，先至提款機提款5 次、每次提領2 萬元，再
    以臨櫃提款之方式，先後兩次至合作金庫銀行興和簡易型分
    行分別提款19,000元及20萬元得手。甲○○因發覺有異而報
    警循線查悉上情。
二、案經臺北市政府警察局信義分局移送臺灣臺北地方法院檢察
    署呈請臺灣高等法院檢察署檢察長令轉臺灣高雄地方法院檢
    察署檢察官偵查起訴。
    理  由
壹、證據能力方面：
一、按被告以外之人於審判外之陳述，雖不符刑事訴訟法第15 9
    條之1 至之4 等4 條之規定，而經當事人於審判程序同意作
    為證據，法院審酌該言詞陳述或書面陳述作成時之情況，認
    為適當者，亦得為證據；當事人、代理人或辯護人於法院調
    查證據時，知有第159 條第1 項不得為證據之情形，而未於
    言詞辯論終結前聲明異議者，視為有前項之同意，刑事訴訟
    法第159 條之5 第1 項定有明文。本案證人即被害人甲○○
    、王松憲、證人張秀宜於警詢中之陳述、受理詐騙帳戶通報
    警示、詐騙電話斷話簡便格式表、內政部警政署反詐騙案件
    紀錄表、受理刑事案件報案三聯單、合作金庫商業銀行興和
    簡易型分行、97年5 月20日合金興和存字第0970 001751 號
    函，雖均屬傳聞證據，然檢察官、被告均已知悉該陳述屬傳
    聞證據，且於本院審理時均同意卷內全部證據均列為證據資
    料（見本院卷第17頁），本院審酌上開證述於作成之外部情
    狀，亦無任何不適當之情況，認以之作為本案之證據，應屬
    適當，是上開警詢中之陳述應均有證據能力。
二、卷附被告所有上開帳戶存摺內頁之交易明細表及被害人至提
    款機匯款進入被告帳戶之交易明細表（張秀宜之寶華銀行帳
    號000000000000號存摺封面及內頁明細、寶華銀行匯款單、
    高雄銀行存摺類存款存入憑條、寶華銀行、中國信託銀行自
    動櫃員機交易明細表共17張、被告合作金庫銀行興和分行帳
    號0000000000000 於95年7 月至最後交易日95年8 月15日止
    之交易明細帳本及合作金庫取款憑條2 紙）等，均係電腦機
    器處理轉帳交易後，直接作成之電磁紀錄，並無涉入人為知
    覺、記憶過程之錯誤危險，且為一般業務上製作之資料，均
    非傳聞證據，均具有證據能力。
貳、實體部分：
一、訊據被告丙○○矢口否認有何幫助詐欺或共同詐欺犯行，辯
    稱：伊沒有當車手，伊是看報紙小廣告借錢，結果對方匯到
    伊帳戶的錢是贓款，因伊無法還錢，故對方要求伊去領款數
    次，再將伊要還款的數額從伊領的錢內扣除，那時伊剛退伍
    ，不知道這樣是不對的云云。經查：
  (一)合作金庫銀行興和分行帳號0000000000000 號帳戶（原開戶
    名稱係黃得福）係被告於95年6 月28日申請開戶之事實，為
    被告供承屬實，且有合作金庫銀行興和簡易型分行97年5 月
    20 日 合金興和存字第0970001751號函暨所檢附之被告所有
    該行帳號0000000000000 號帳戶於95年7 月至最後交易日95
    年8 月15日止之交易明細帳本及合作金庫取款憑條2 紙等在
    卷可稽（見97年度審易字第428 號卷第28至31頁），從而，
    前揭合作金庫帳戶為被告所有，且自開戶起至95年8 月15日
    止，均由被告所持有使用中之事實，自堪認定。
  (二)又被告所有之前揭合作金庫銀行帳戶自開戶起至95年8 月15
    日止，均無申請掛失補辦之紀錄，而該帳戶為真實姓名、年
    籍不詳之詐騙集團成員利用，先於95年8 月8 日，該詐騙集
    團成員化名「小小」上網與被害人甲○○約定援交後，甲○
    ○即依「小小」及詐欺集團成員自稱「江老板」之人指示，
    為辨識身分而至自動提款機操作後，將29,999元轉帳至被告
    上開帳戶而遭詐欺；後於同年月11日某時許，不詳詐騙集團
    成員撥打電話給被害人王松憲，佯稱其子遭到綁架，須交付
    贖款，致王松憲心生畏懼，而於95年8 月12日分別匯款15萬
    元、20萬元至張淙和所有之高雄銀行北高雄分行帳戶，上開
    兩筆款項旋即又遭轉匯至丙○○之上開帳戶，嗣旋遭被告持
    該銀行帳戶之提款卡及存摺、印章提領一空等事實，均為被
    告所不爭執，並經證人即被害人甲○○、王松憲、證人張秀
    宜分別於警詢時證述明確（見臺灣臺北地方檢察署96年度偵
    字第2062號卷〈下稱偵卷〉第70至75、76至77、78至79、
    80 至82 、83至87頁），且有合作金庫銀行興和簡易型分行
    97 年5月20日合金興和存字第0970001751號函暨所檢附之被
    告所有該行帳號0000000000000 號帳戶於95年7 月至最後交
    易日95年8 月15日止之交易明細帳本及合作金庫取款憑條2
    紙等在卷可稽（見97年度審易字第428 號卷第28至31頁）、
    張秀宜之寶華銀行帳號000000000000號存摺封面及內頁明細
    、寶華銀行匯款單、高雄銀行存摺類存款存入憑條、寶華銀
    行、中國信託銀行自動櫃員機交易明細表共17張、受理詐騙
    帳戶通報警示、詐騙電話斷話簡便格式表、內政部警政署反
    詐騙案件紀錄表、受理刑事案件報案三聯單等在卷可稽（見
    偵卷第111 至121 、123 至128 頁），是以前開事實應堪
    予認定。
  (三)被告固辯稱：伊沒有當車手，伊是看報紙小廣告借錢，結果
    對方匯到伊帳戶的錢是贓款，因伊無法還錢，故對方要求伊
    去領款數次，再將伊要還款的數額從伊領的錢內扣除，那時
    伊剛退伍，不知道這樣是不對的云云。惟查：
   1、金融存款帳戶攸關存戶個人財產權益之保障，非與本人有
      密切關係，一般人皆不致輕易提供他人使用，且一般人向
      金融機構開設帳戶，並無任何法令之限制，只須提出身分
      證、印章即可辦理開戶申請，此亦為眾所週知之事實，參
      以近年來利用人頭帳戶以行詐騙之事時有所聞，報章雜誌
      及新聞均多所宣導，是避免此等專屬性甚高之金融機構帳
      戶被不法行為人利用為詐財之工具，應係一般生活認知所
      易於體察之常識，則茍見他人不自己申請開立帳戶，反係
      蒐集不特定人之帳戶使用，衡情應當可預見被收集之帳戶
      乃可能被利用為與財產有關之犯罪工具，且被告係高中畢
      業之成年人，對此自難諉為不知或無從預見。是被告將該
      帳戶提供他人使用，就他人將持其上開該帳戶施行詐騙而
      使被害人匯款至其帳戶之結果應有所認識，且對此事實之
      發生並不違反其本意。
   2、且近年來由於詐騙案件頻傳，政府大力宣導反詐騙，被告
      丙○○明知詐騙集團多利用人頭帳戶轉匯渠等詐騙不知情
      社會大眾之贓款，並利用俗稱之「車手」代為提領款項以
      躲避，故對於與自己非有密切關係之陌生人不自行申辦金
      融帳戶卻要其提供金融帳戶並代為提領匯入其金融帳戶之
      款項之人，應可預見對方為詐騙集團成員。又被告於本院
      審理時供稱：伊沒有作車手，伊是看報紙小廣告借錢，結
      果對方匯到我帳戶的錢是贓款，是伊去領的，領過好幾次
      ，多少錢忘記了。例如伊借5 萬，伊領出的錢是50萬，就
      將45萬交給對方，對方伊不認識，伊還不出來，對方就叫
      伊再去領錢，再將伊要還的數額從伊領的錢內扣除，代表
      伊有還他們錢云云（見本院卷第17頁），由被告以上供述
      ，足認被告於提供帳戶供他人使用後，該他人並不自行提
      領款項，而是要求被告代為提領，被告僅是為他人領取款
      項，即可從中留下為數不少之款項（5 萬元）而獲利，是
      以被告應可得知其帳戶內之款項應為不法贓款，甚為明灼
      。故被告與真實姓名、年籍不詳之成年人所屬之詐騙集團
      成員間，具有犯意聯絡甚明，被告辯稱不知為贓款，係屬
      事後卸責之詞，不足採信。
  (四)綜上所述，本案被告犯罪事證明確，至其所辯前開情詞則不
    足採信，被告上開詐欺取財犯行，堪予認定，應依法論科。
三、論罪科刑部分：
  (一)按刑法上犯罪之故意，祇須對於犯罪事實有所認識，有意使
    其發生或其發生不違背其本意，仍予以實施為已足，不以行
    為人主觀之認識與客觀事實兩相一致為必要，故行為人主觀
    上欲犯某罪，事實上卻犯他罪時，依刑罰責任論之主觀主義
    思潮，首重行為人之主觀認識，應以行為人主觀犯意為其適
    用原則，必事實上所犯之他罪有利於行為人時，始例外依該
    他罪處斷。我國暫行新刑律第十三條第三項原亦有「犯罪之
    事實與犯人所知有異者，依下列處斷：所犯重於犯人所知或
    相等者，從其所知；所犯輕於犯人所知者，從其所犯」之規
    定。嗣制定現行刑法時，以此為法理所當然，乃未予明定。
    從而行為人主觀上欲犯某罪，但事實上所為係構成要件略有
    不同之他罪，且二罪法定刑相同，情節又無軒輊時，揆之前
    揭「所犯與犯人所知相等，從其所知」之法理，自應適用行
    為人主觀上所認識之該罪論處（最高法院九十二年度臺上字
    第一二六三號判決意旨參照）。
  (二)次按刑法第346 條第1 項之恐嚇取財罪，與同法第339 條第
    1 項之詐欺取財罪，二者之區別，在於前者係施用使人心生
    畏怖之恐嚇手段，致被害人心生畏懼，明知不應交付財物而
    交付，後者則係施用詐術手段，使人陷於錯誤，誤信為應交
    付財物而交付。惟上開之恐嚇手段，常以虛假之事實為內容
    ，故有時亦不免含有詐欺之性質，倘含有詐欺性之恐嚇取財
    行為，足使人心生畏懼時，自應僅論以高度之恐嚇取財罪，
    殊無再適用詐欺取財罪之餘地（最高法院28年上字第1238號
    、30年上字第668 號等判例及84年度臺上字第1993號判決意
    旨揭櫫明確）。查本件詐欺集團成員就詐騙被害人王松憲部
    分，係以被害人之子甲○○遭綁架之方式，致被害人心生畏
    懼，因而依其指示匯款，揆諸上開判決意旨，固應論以恐嚇
    取財罪。然被告僅因需款孔急而提供其帳戶予詐欺集團使用
    並代為領取詐騙贓款，因被告並未實際對於被害人實施詐騙
    行為，顯難期待被告具有超越一般人之認識，而知悉該等集
    團幕後全盤犯罪真相，亦無積極證據足認被告知悉或預見詐
    欺集團成員會以恐嚇取財方式詐騙被害人，堪認被告丙○○
    主觀上確信被害人匯入人頭帳戶之款項均係用詐欺取財，而
    非以恐嚇取財之方式所取得。既被告丙○○主觀上之認識係
    詐欺取財，而與客觀事實係恐嚇取財，並不一致，且恐嚇取
    財之法定刑又重於詐欺取財，揆諸前揭判決意旨，自應從被
    告人主觀上所認識，即法定刑度較輕之詐欺取財罪論斷。
  (三)再按共同實施犯罪行為之人，在合同意思範圍以內，各自分
    擔犯罪行為之一部，相互利用他人之行為，以達其犯罪之目
    的者，即應對於全部所發生之結果負責（最高法院28年上字
    第3110號判例意旨參照），申言之，行為分擔不以每一階段
    均有參與為必要，倘具有相互利用其行為之合同意思者，仍
    應負共同正犯之責。又共同正犯之意思聯絡，原不以數人間
    直接發生者為限，即有間接之聯絡者，亦包括在內，且不限
    於事前有所協議，即僅於行為當時有共同犯意之聯絡者，亦
    屬之（最高法院77年臺上字第2135號判例、79年臺上字第
    1613號判決意旨參照）。又刑法上之幫助犯，係指以幫助之
    意思，對於正犯資以助力，而未參與實施犯罪之行為者而言
    ，如就構成犯罪事實之一部，已參與實施即屬共同正犯，應
    論以正犯（最高法院49年臺上字第77號判例意旨參照）。查
    被告不僅提供帳戶供他人使用，更進而提領贓款，已參與構
    成要件之行為，是核被告丙○○所為，係犯刑法第339 條第
    1 項之詐欺取財罪，被告丙○○與真實姓名、年籍不詳之成
    年人所組成之詐騙集團間，顯有犯意聯絡與行為分擔所為，
    應依刑法第28條規定，論以共同正犯。又被告於被害人於受
    詐騙匯款後，於短時間內有7 次提款贓款之行為，是被告此
    7 次行為，應認係為完成一次詐欺取財之數個舉動，屬接續
    犯，為單純一罪。被告僅有一個提供帳戶及提領贓款行為，
    然有被害人甲○○、王松憲二名被害人受害，被告係一行為
    觸犯數罪名，應論以想像競合犯，應依刑法第55條規定，從
    一重處斷。爰審酌被告為圖私利，除提供帳戶供不法集團使
    用外，本身並擔任提領詐騙款項之車手工作，實際參與詐欺
    取財犯行，造成執法機關不易查緝詐騙集團成員，助長社會
    犯罪風氣，也造成被害人求償上之困難，惡性非輕，參以本
    案被害人甲○○、王松憲損失金額約30萬元等情，被告又迄
    未賠償被害人之損失，且被告曾有竊盜等多項前科，犯後未
    能坦承犯行，顯見犯後態度非佳，並斟酌其生活狀況、智識
    程度、犯罪動機、目的、手段等一切情狀，量處如主文所示
    之刑，並考量被告係高中畢業，現無業，經濟狀況貧寒（見
    97 年 度偵緝字第314 號卷第9 頁，被告警詢筆錄受詢問人
    欄），諭知如主文所示之易科罰金折算標準。
  (四)又被告犯罪後，中華民國九十六年罪犯減刑條例業於96年7
    月4 日公布，於同年月16日起施行，本案被告之犯罪時點為
    95 年8月間，係在96年4 月24日減刑基準日之前，且所犯之
    罪核與該條例第2 條第1 項之規定相符，復無同條例第3 條
    限制減刑之除外情形，又按前揭減刑條例第5 條不得減刑之
    情形，按法條文義，應限於該條例施行前發布通緝，施行後
    始緝獲到案者（最高法院81年臺上字第3382號判決見解參照
    ），經查，本案被告經臺灣高雄地方法院檢察署合法傳拘無
    著，於97年1 月29日發布通緝，經於97年1 月31日緝獲到案
    後撤銷通緝，有臺灣高雄地方法院檢察署通緝稿、高雄市政
    府警察局通緝案件移送書、高雄市政府警察局調查筆錄各1
    件在卷可證（見97年度偵緝字第314 號卷第1 、3 、9 至10
    頁），因被告係於減刑條例施行之後始經本院發布通緝，是
    以應無同條例第5 條規定之適用。從而，爰依該條例第2 條
    第1 項第3 款規定，減其上開宣告刑期二分之一，併宣告易
    科罰金之折算標準。
  (五)至被告所有供本件詐騙匯款使用之上開帳戶存摺等物，雖係
    被告幫助詐欺集團犯罪所用之物，然並未扣案，為免執行困
    難，爰不為沒收之宣告，併予敘明。
據上論斷，應依刑事訴訟法第第299 條第1 項前段，刑法第339
條第1 項、第28條、第55條、第41條第1 項前段、第38條第1項
第2 款，中華民國九十六年罪犯減刑條例第2 條第1 項第3 款、
第7 條，刑法施行法第1 條之1 ，判決如主文。
本案經檢察官乙○○到庭執行職務。
中    華    民    國    97    年    7     月    29    日
                  刑事第二庭    審判長法  官  簡志瑩
                                      法  官  呂明燕
                                      法  官  曾子珍
以上正本證明與原本無異。
如不服本判決應於收受本判決後10日內向本院提出上訴書狀，並
應敘述具體理由，如未敘述上訴理由者，應於上訴期間屆滿後20
日內補提理由書狀於本院（均須按他造當事人之人數附繕本）「
切勿逕送上級法院」。
中    華    民    國    97    年    7     月    29    日
                                      書記官  王翌翔
附錄本案論罪科刑法條全文：
中華民國刑法第339條
意圖為自己或第三人不法之所有，以詐術使人將本人或第三人之
物交付者，處5 年以下有期徒刑、拘役或科或併科1 千元以下罰
金。
以前項方法得財產上不法之利益或使第三人得之者，亦同。
前二項之未遂犯罰之。


司法院資訊處製作；財團法人民間司法改革基金會備份。
